臺灣高等法院民事判決
109年度上易字第1050號
上  訴  人  李耀辰  
訴訟代理人  林育任律師
被  上訴人  黃姿穎  
訴訟代理人  林宇文律師

上列當事人間請求返還不當得利事件，上訴人對於中華民國109
年7月13日臺灣桃園地方法院109年度訴字第828號第一審判決提
起上訴，本院於110年8月24日言詞辯論終結，判決如下：
    主      文
上訴駁回。
第二審訴訟費用由上訴人負擔。　　
    事實及理由
一、上訴人主張：被上訴人為桃園市○○區○○○街00號房屋（下稱
    系爭房屋）之所有權人。伊於民國106年間代被上訴人與訴
    外人永固工程行簽立工程合約書，在系爭房屋進行裝潢整修
    工程（下稱系爭工程），並代墊工程款新臺幣（下同）125
    萬元；另為放置在系爭房屋之物品（下稱系爭家用品）代墊
    費用，包括冷氣32,790元、電視櫃13,800元、床架組58,000
    元、床墊16,000元，爰依民法第179條規定，求為命被上訴
    人應給付1,370,590元本息之判決等語。 
二、被上訴人則抗辯：兩造原為夫妻，上訴人支出上述費用俱為
    兩造婚姻關係存續中為家庭所為之支出，故應認係為其自己
    而支出，兩造間並無給付關係存在，上訴人無權請求伊返還
    不當得利等語。
三、原審為上訴人敗訴之判決，上訴人不服提起上訴，聲明為：
    ㈠原判決廢棄；㈡被上訴人應給付上訴人1,370,590元，及自
    起訴狀繕本送達翌日起按年息5%計算之利息。被上訴人則答
    辯聲明：上訴駁回。
四、上訴人主張其於106年間代被上訴人支付系爭工程之工程款1
    25萬元、代墊購置系爭家用品之費用120,590元，自得依民
    法第179條規定請求被上訴人返還該等費用乙節，業據提出
    匯款單據、存摺影本、會員交易記錄、訂購單等件為證（見
    原審卷第7-9、19-27頁）。被上訴人雖不爭執上訴人確有支
    付前開費用計1,370,590元之事實，惟辯稱上訴人係為自己
    支付該等費用，無權請求其返還不當得利等語。經查：
　㈠按無法律上之原因而受利益，致他人受損害者，應返還其利
    益。雖有法律上之原因，而其後已不存在者，亦同，為民法
    第179條所明定。又為債務人清償債務者，如非基於債務人
    之委任，債務人既因清償受有債務消滅之利益，又非有受此
    利益之法律上原因，代償債務者固得向債務人請求返還不當
    得利（最高法院28年渝上字第1872號判例意旨參照），惟若
    清償自己之債務，當無向他人請求返還不當得利之餘地，其
    理甚明。
　㈡而上訴人前以定作人自居，針對系爭工程向永固工程行提出
    民事訴訟（案列原法院107年度桃簡字第1434號），請求永
    固工程行返還其自行修補該工程瑕疵所支出之費用50萬元，
    該案確定判決認定上訴人與永固工程行間確就系爭工程締有
    承攬契約，且系爭工程確有瑕疵，經上訴人自行支出費用修
    補，乃判准上訴人187,667元之請求，有該案判決書及判決
    確定證明書可參（見原審卷第11-17頁），足證上訴人係以
    定作人之身分向永固工程行支付工程款125萬元，以清償自
    己之債務，並非代被上訴人清償工程款債務，自無從依民法
    第179條規定，請求被上訴人返還該筆費用。
　㈢另觀諸上訴人提出之會員交易記錄及訂購單，會員及訂購人
    均為上訴人，亦顯見上訴人係以自己之名義，向出賣人買受
    系爭家用品，則其因此支付系爭家用品之價金，亦屬清償自
    己之債務，而非代被上訴人清償價金債務，上訴人依民法第
    179條規定，請求被上訴人返還系爭家用品之價金，亦非有
    據。
　㈣上訴人雖陳稱：兩造業已離婚，上訴人支付系爭工程之工程
    款及系爭家用品之價金，即失其法律上原因云云（見本院卷
    第111頁）。惟上訴人支付上開費用之法律上原因，為其與
    承攬人及出賣人間之契約，如前述，要與兩造之婚姻是否存
    續無涉，自不因兩造離婚而失其法律上原因。上訴人前開主
    張，顯混淆不同之法律關係，誠非可取。至上訴人為系爭家
    用品之買受人，因買賣契約而取得系爭家用品之所有權，其
    於兩造離婚後是否得本於所有權人之身分，取回系爭家用品
    ，則為另一問題，與本件上訴人是否得請求被上訴人返還系
    爭家用品價金之判斷無關，併予指明。
五、綜上所述，上訴人依民法第179條規定，請求被上訴人應給
    付1,370,590元，及自起訴狀繕本送達之翌日起至清償日止
    ，按年息5%計算之利息，非屬正當，不應准許。從而原審所
    為上訴人敗訴之判決，所持理由雖與本院不同，惟結論並無
    二致，仍應予維持。上訴論旨指摘原判決不當，求予廢棄改
    判，為無理由，應駁回其上訴。
六、本件事證已臻明確，兩造其餘之攻擊或防禦方法及所用之證
    據，經本院斟酌後，認為均不足以影響本判決之結果，爰不
    逐一論列，附此敘明。
七、據上論結，本件上訴為無理由，爰判決如主文。
中　　華　　民　　國　　110 　年　　9 　　月　　7 　　日
                  民事第十一庭  
                      審判長法  官  李慈惠
                            法  官  趙雪瑛
                            法  官　陳婷玉　
正本係照原本作成。
不得上訴。
中　　華　　民　　國　　110 　年　　9 　　月　　7 　　日
　　　　　　　　　　　　　　　　　　　
  　　　　　　　　　　　　　書記官　陳盈璇